最高法院民事判決　　　　　　　九十六年度台上字第六七六號
上　訴　人　戊 ○ ○
　　　　　　己○○○
　　　　　　庚 ○ ○
　　　　　　辛 ○ ○
共　　　同
訴訟代理人　楊 玉 珍律師
　　　　　　葉 玲 秀律師
被 上訴 人　甲○○○
　　　　　　丁 ○ ○
上 列一 人
參　加　人　丙○○○　住台灣省台中市○○路○段381巷1號7樓
　　　　　　乙 ○ ○　住同上市○○路○段99號
上列當事人間請求移轉土地事件，上訴人對於中華民國九十四年
六月二十八日台灣高等法院台中分院第二審判決（九十四年度上
字第七六號），提起上訴，本院判決如下：
    主  文
原判決廢棄，發回台灣高等法院台中分院。
    理  由
本件上訴人主張：訴外人林中堂以其係坐落台中縣沙鹿鎮○○段
竹林小段六○五、六六三之四號等四十三筆土地之實際所有人為
由（該土地原由林中堂與被上訴人甲○○○及其夫即訴外人蔡振
濱共同投資承買，因編為農地，經林中堂指定登記於具有自耕能
力之甲○○○名下），向伊四人聲稱上開土地價值不貲，可投資
承買，俟得分割自由移轉土地時，願各分割三百坪予買受人，且
以每坪新台幣（下同）一萬七千元各出售予上訴人戊○○、己○
○○，以每坪一萬五千元出售予上訴人庚○○、辛○○。伊遂依
次交付五百十萬元、五百十萬元、四百五十萬元予林中堂，雙方
即分別於民國八十四年四月十七日、同年月日、八十二年十月十
二日簽訂「合夥契約書」。嗣因法令變更，農地所有權人已不以
具有自耕能力身分者為限，可分割自由移轉，林中堂乃與甲○○
○、蔡振濱於九十年六月十七日、同年月二十七日先後簽立協議
書，同意分割登記當初三人投資承買之該土地。迨九十一年十二
月六日林中堂死亡，由被上訴人丁○○為限定繼承，其餘繼承人
則拋棄繼承。伊發現目前登記甲○○○名下而應屬林中堂之土地
，尚有系爭小段六五五號土地面積二八一八平方公尺、所有權應
有部分二八一八○○分之一五六一一二，及同小段六六三之二六
號土地面積二七四九平方公尺、所有權應有部分0000000
0分之0000000（以上二筆土地合稱系爭土地），甲○○
○自應將系爭土地移轉登記予林中堂之限定繼承人丁○○，惟丁
○○怠於向甲○○○請求移轉登記，伊為保全對丁○○之債權，
依民法第三百四十八條、第二百四十二條規定，代位行使丁○○
對於甲○○○之移轉登記請求權，請求丁○○就甲○○○移轉登
記之土地，按伊買受之土地面積各三百坪（約九九一．七三五平
方公尺）之一部為相當應有部分之移轉登記等情，求為命：(一)甲
○○○將系爭二筆土地所有權應有部分如數移轉登記予丁○○；
(二)丁○○於其所繼承被繼承人林中堂之遺產範圍內，將系爭六五
五號土地所有權應有部分二八一八○○分之七○○○○分別移轉
登記予戊○○、己○○○，及將同土地所有權應有部分二八一八
○○分之一六一一二、系爭六六三之二六號土地所有權應有部分
00000000分之0000000移轉登記予庚○○、辛○
○之判決（上訴人超過上開部分之請求，經第一審判決駁回，未
據其聲明不服，已告確定）。
被上訴人甲○○○則以：上開合夥契約書上林中堂之簽名並非真
正，縱認林中堂與上訴人間確有訂立合夥契約書，惟上訴人出資
購買系爭土地之目的係為嗣後土地變更為建地時得建築房屋出售
，乃屬經營共同事業，其性質為合夥契約，並非買賣契約。上訴
人與林中堂之合夥關係仍存續，上訴人自不得為分割共有物之請
求。況上訴人對林中堂之權利為一般普通債權，於丁○○辦理限
定繼承中，上訴人不得逕行代位丁○○請求甲○○○移轉登記至
丁○○名下，進而立即請求丁○○移轉登記至上訴人名下為單獨
所有權人。又系爭六五五號土地業由甲○○○與林中堂協議抵償
林中堂另與蔡振濱等投資他筆龍井鄉土地而積欠蔡振濱之二千三
百二十萬元債務，甲○○○就系爭六五五號土地自無從移轉登記
予丁○○等語，資為抗辯。被上訴人丁○○則未提出書狀作何抗
辯。
原審將第一審所為上訴人勝訴部分之判決廢棄，改判駁回其該部
分在第一審之訴，無非以：上訴人主張上開合夥契約書均係由林
中堂授權其女即訴外人林玲琴所簽，而簽訂此契約時林中堂皆在
場，內容均真正之事實，被上訴人甲○○○則否認該合夥契約書
真正。查庚○○、辛○○及訴外人張琳（原名張嫪璆）曾於八十
九年間另以林中堂與其簽訂合夥契約書收取價金後未履行移轉所
投資之土地為由，向台灣台中地方法院檢察署提出詐欺告訴，林
中堂於偵查庭供稱該合夥契約書確為其所簽，並表示願將持分辦
理過戶。林中堂除與庚○○、辛○○簽訂合夥契約書，出賣上開
四十三筆土地部分面積外，尚與他人訂約，而戊○○、己○○○
所提出與林中堂所簽合夥契約書之內容用語形式與前開林中堂與
庚○○、辛○○及張琳所簽合夥契約書均屬相同，堪認林中堂與
戊○○、己○○○間亦確曾簽立合夥契約書。依合夥契約書第一
、二條文意，可知庚○○、辛○○係給付價金，所投資者為相當
每坪一萬五千元之土地面積，綜觀契約內容，並無任何關於經營
共同事業之約定，且上述林中堂被訴詐欺案中，檢察官訊問告訴
人及林中堂：「當初是買賣或投資？」，林中堂答以：「是我賣
他們的」，辛○○、張琳則答「買賣」等語，林中堂復供稱：「
（是否願將持分過戶給告訴人？）要與甲○○○商量，我本人願
意」，而甲○○○及其夫蔡振濱於偵查時亦稱：「與林中堂共有
系爭小段六六三之四號等四十三筆土地，登記我們二人名義，因
係農地，我們有自耕農身分，林中堂沒有」、「當初買四十三筆
土地面積二十八．九甲，有與林中堂共同賣六、七千坪，不知林
中堂把土地賣給告訴人」、「（是否願將林中堂所售部分登記給
告訴人？）我們願意，但要算清楚才可以」等語，足見林中堂與
甲○○○及蔡振濱就共同買受之四十三筆土地若因法令變更為可
分割或自由轉讓後，林中堂與蔡振濱及甲○○○清算完畢並終止
信託關係，林中堂即可履行對庚○○、辛○○之移轉登記義務。
故依庚○○、辛○○及林中堂之合夥契約書，自難謂之合夥，而
屬買賣契約。至戊○○、己○○○與林中堂間之合夥契約書，除
單價每坪一萬七千元不同外，餘與庚○○、辛○○之合夥契約書
內容、格式、用語皆相同，二者法律關係應為相同之解釋。林中
堂與蔡振濱、甲○○○間之合夥及信託登記關係（即林中堂將其
可分得之土地信託登記至甲○○○名下），業經甲○○○與蔡振
濱、林中堂於九十年六月十七日簽訂協議書，就雙方合夥投資承
買之四十三筆土地協議共有物分割登記，將林中堂依投資額可分
配而仍登記蔡振濱及甲○○○之土地返還予林中堂；繼於同年月
二十七日，由林中堂、甲○○○及蔡振濱並第三出資人陳文裕、
張琳、侯進益、侯文昌等七人訂立協議書，約定林中堂應自首次
協議書所取得之土地，先清償銀行貸款塗銷抵押權再依第三人出
資比例移轉所有權登記，由於土地登記名義人仍為甲○○○及蔡
振濱，甲○○○及蔡振濱應負責提供用印及過戶之文件，此據甲
○○○提出協議書二紙可憑。而甲○○○於另案第一審法院九十
一年度訴字第四○五五號請求移轉並交付土地事件，丁○○依繼
承之法律關係及信託物返還請求權，請求甲○○○移轉並交付四
十三筆土地中同小段六三三之二五號等土地審理中，自認已與林
中堂合意終止信託契約，該法院即以甲○○○應將土地移轉登記
予丁○○，而判決丁○○全部勝訴確定。甲○○○、蔡振濱與林
中堂間既已終止信託關係，其合夥關係亦已清算完畢，則林中堂
之限定繼承人丁○○，自有請求甲○○○履行移轉土地之權利，
惟丁○○已可行使上開權利而未行使，對上訴人而言堪認有怠於
其行使權利之情形，上訴人依法即可行使代位權。又林中堂於九
十一年十二月間死亡，第三順位繼承人除丁○○外又已拋棄繼承
，僅餘丁○○為唯一繼承人，且已辦理限定繼承，經第一審調閱
該院九十二年度繼字第四八七號等卷查核屬實。法院嗣於九十二
年六月十一日裁定公示催告，命被繼承人林中堂之債權人應於公
示催告最後登載新聞紙翌日起六個月內向繼承人丁○○報明其債
權，如不為報明，而又為繼承人所不知者，僅得就賸餘遺產行使
其權利，嗣經丁○○連續登報至九十二年七月十九日，故林中堂
之債權人報明債權之期間應至九十三年一月二十日屆滿。是於言
詞辯論終結前債權人報明債權之期間已屆滿，依民法第一千一百
五十七條規定之立法意旨，對於在該一定期限內報明之債權及繼
承人所已知之債權，均應按其數額，比例計算，以遺產分別償還
，不能將系爭土地移轉登記予上訴人，以維公平。蓋以系爭土地
係特定之土地，倘經判決上訴人勝訴確定，上訴人即可不經丁○
○協同，持確定判決書逕向地政機關辦理登記，其他債權人之債
權即告落空，此與限定繼承之目的互相矛盾。因之，丁○○對甲
○○○就林中堂上開四十三筆土地得分配之土地所有權雖有移轉
登記請求權，然上訴人並無代位權，應循限定繼承之程序向遺產
求償。從而上訴人代位丁○○請求甲○○○將系爭二筆土地所有
權應有部分如數移轉登記予丁○○；暨請求丁○○於其所繼承被
繼承人林中堂之遺產範圍內，將系爭六五五號土地所有權應有部
分二八一八○○分之七○○○○分別移轉登記予戊○○、己○○
○，及將同土地所有權應有部分二八一八○○分之一六一一二、
系爭六六三之二六號土地所有權應有部分00000000分之
0000000移轉登記予庚○○、辛○○，不應准許等詞，為
其判斷之基礎。
惟查原審先謂：「丁○○已可行使上開權利（按即請求甲○○○
履行移轉土地之權利）而未行使，對上訴人而言堪認有怠於其行
使權利之情形，上訴人依法即可行使代位權」；卻又謂：「上訴
人並無代位權，應循限定繼承之程序向遺產求償」云云（見原判
決十一頁六至八列、十二頁十三至十四列），就上訴人有無可行
使之代位權前後認定不符，難謂無判決理由矛盾之違法。次按限
定繼承之繼承人，仍應繼承被繼承人之債務全額，僅以因繼承所
得之遺產為限度，負償還責任，即限定繼承人非無債務，僅其責
任有限而已。限定繼承債權人，得就債權全額為裁判上及裁判外
一切請求。債權人起訴請求，繼承人如提出限定繼承之抗辯時，
法院應為保留的給付（於繼承財產限度內為給付）之判決。又倘
以遺產中之特定物為請求之標的，如遺產充足，固得逕行交付其
物，惟於遺產不足以償付債務全額時，則限定繼承人非無變賣遺
產而以其價款履行清償債務之必要。查被上訴人丁○○為限定繼
承後，是否有其他債權人於公示催告程序中所規定之一定期間內
申報債權，以及申報債權總額是否大於被繼承人林中堂之遺產總
額，攸關丁○○如何於繼承財產限度內為給付之認定，原審自應
予以查明，資為判斷之依據。乃原審未遑詳查，遽以上訴人無代
位權，應循限定繼承之程序向遺產求償為由，而為上訴人敗訴之
判決，自嫌速斷。上訴論旨，指摘原判決不當，求予廢棄，非無
理由。
據上論結，本件上訴為有理由。依民事訴訟法第四百七十七條第
一項、第四百七十八條第二項，判決如主文。
中　　華　　民　　國　九十六　年　　三　　月　 三十 　日
                      最高法院民事第三庭
                          審判長法官  吳　正　一
                                法官  劉　福　聲
                                法官  黃　義　豐
                                法官  簡　清　忠
                                法官  袁　靜　文
      本件正本證明與原本無異
                                      書  記  官
中　　華　　民　　國　九十六　年　　四　　月　 十一 　日
                                                      Ｅ
